【裁判字號】    85,台上,2039
【裁判日期】    850913
【裁判案由】    分割共有物事件
【裁判全文】
最高法院民事判決                              八十五年度台上字第二○三九號
    上  訴  人  乙 ○ ○
                甲 ○ ○
                張 昇 浩
                張 清 安
                周張來好
                張 文 顯
                張 金 宿
                          四樓.
    被 上訴 人  丁 ○ ○
                丙 ○ ○
                蘇 天 寶
                蘇 進 福
                蘇 啟 東
                林 陳 欀
                蘇 陳 
                蘇    效
                蘇    遏
                蘇 太 平
                蘇 條 益
                林    吉
                蔡 再 傳
                林 舜 晏
                林    作
                林 財 源
                林    章
                林 水 波
                林    輝
                林    固
                林    益
                林 丁 進
                蔡 黃 
                許 惠 明
                許陳錦昭
                蔡 林 娥
                蔡林貴麗
                曾 國 清
                許吳美娥
                林 宗 寶
                林 瑞 芳
                林 高 賢
                林 鴻 明
                林 高 俊
右當事人間請求分割共有物事件，上訴人對於中華民國八十四年十一月六日台灣高等
法院台南分院第二審判決（八十四年度上字第一九號），提起上訴，本院判決如左：
    主  文
原判決廢棄，發回台灣高等法院台南分院。
    理  由
本件上訴人主張：坐落台南縣佳里鎮○○段一八九九號建面積○‧七四○二公頃、同
段一九○○號建面積○‧三○九六公頃土地二筆（以下簡稱系爭土地）分別為伊之被
繼承人張潭（於起訴後死亡）與被上訴人所共有（被上訴人林瑞芳、林高賢、林鴻明
、林高俊係第一審共同被告林君之承受訴訟人），各人之應有部分如原判決附表（以
下簡稱附表）所載。共有人大都已在系爭土地上建造房屋，並無不得分割之特約，亦
無因物之使用目的不能分割之情形，因雙方不能達成分割協議等情，求為將系爭土地
二筆合併分割之判決。張潭於訴訟繫屬中死亡，由上訴人承受其訴訟。
被上訴人則均陳稱同意分割。
原審將第一審所為分割系爭共有土地之判決廢棄，改判駁回上訴人之訴，係以：我國
民法關於分割共有物之效力，係採移轉主義，即認因分割而成為單獨所有之效力，並
不溯及共有關係成立之始而發生；各共有人因分割而成為單獨所有人，係由於彼此相
互移轉，讓與部分權利所致。故民法第八百二十五條規定，各共有人應按其應有部分
，對於他共有人分割而得之物負與出賣人同一之擔保責任。據此，二筆土地之共有人
如不相同，自無從於分割後取得非共有土地相互之移轉權利，且既非原物分割，自無
從對移轉部分負擔保責任。查系爭土地二筆之共有人並不相同，如附表所示，有土地
登記簿謄本可稽。依上說明，自無從予以合併分割，如予判決每筆土地單獨分割，非
僅於兩造當事人不利，甚將滋生糾紛不已，因認上訴人訴請合併分割，難謂有理由等
詞，為其判斷之基礎。
惟按共有人因共有物分割方法不能協議決定，而提起請求分割共有物之訴，應由法院
依民法第八百二十四條命為適當之分配，不受任何共有人主張之拘束，即不得以原告
所主張分割方法不當，遽為駁回分割共有物之訴之判決。本件上訴人之被繼承人張潭
於第一審起訴時，係僅請求將一八九九號土地予以分割，被上訴人亦表示同意分割，
旋因被上訴人全體均誤認為可與一九○○號土地合併分割，乃主張合併分割，張潭始
應允而追加請求就該一九○○號土地一併分割。按共有人不相同之多筆土地，固無從
合併分割，然法院仍應依民法第八百二十四條規定，就每筆共有土地予以分割（包含
變價分割）。乃原審徒謂如予判決每筆土地單獨分割，非僅於兩造當事人不利，甚將
滋生糾紛不已云云，即認上訴人之訴為無理由，而為其不利之判決，殊屬可議。上訴
論旨，執以指摘原判決不當，求予廢棄，非無理由。
據上論結，本件上訴為有理由，依民事訴訟法第四百七十七條第一項、第四百七十八
條第一項，判決如主文。
中      華      民      國    八十五    年      九      月     十三     日
                              最高法院民事第六庭
                                  審判長法官  吳  啟  賓
                                        法官  洪  根  樹
                                        法官  謝  正  勝
                                        法官  劉  福  來
                                        法官  黃  熙  嫣
      右正本證明與原本無異
                                              書  記  官
中      華      民      國    八十五    年      九      月    二十一    日
                                                                        Ｔ


司法院資訊處製作；財團法人民間司法改革基金會備份。
